臺灣雲林地方法院民事判決
                                      109年度訴字第600號
原      告  蔡秋芬  
                      居屏東縣○○市○○路000號（向日葵    護理之家）
訴訟代理人  謝建智律師
被      告  劉長榮  


上列當事人間請求不動產所有權移轉登記事件，本院於民國110
年2月19日言詞辯論終結，判決如下：
    主  文
原告先、備位之訴均駁回。
訴訟費用由原告負擔。
    事實及理由
壹、程序事項：
一、訴狀送達後，原告不得將原訴變更或追加他訴。但經被告同
    意者，不在此限。被告於訴之變更或追加無異議，而為本案
    之言詞辯論者，視為同意變更或追加。民事訴訟法第255條
    第1項第1款、第2項分別定有明文。查原告起訴時，係主張
    坐落雲林縣○○鎮○街段0000000 地號土地及其上同段3187建
    號建物（下稱系爭房地）係原告所有，但「借名登記」於被
    告名下，依終止借名登記之返還請求權及不當得利法律關係
    ，提起本件訴訟，請求擇一為原告有利之判決，並聲明：被
    告應將系爭房地返還登記於原告。（見本院109年度港簡調
    字第178號卷第7頁），嗣於民國110年2月5日具狀追加撤銷
    贈與之意思表示，依民法第416條、419條、179條之規定請
    求被告返還系爭房地，備位聲明：㈠被告於102年3月6日自原
    告受贈系爭房地之贈與應予撤銷，並應塗銷系爭房地於102
    年3月28日以買賣為原因之移轉所有權登記。㈡被告應將系爭
    房地辦理所有權移轉登記予原告（見本院卷第105頁）。核
    原告所為訴之追加，業經被告當庭為言詞辯論，揆諸上開說
    明，視為被告同意原告之追加，原告追加之訴應予准許。
貳、實體方面：　　
一、原告起訴主張：
　㈠兩造為母子關係，原告前於101年間欲購置房產投資，為節稅
    ，適逢被告工作不順，欲自台北返回雲林居住，故經被告同
    意出名供原告辦理坐落雲林縣○○鎮○街段0000000 地號土地
    及其上同段3187建號建物即系爭房地之登記，系爭房地相關
    登記辦妥後，系爭房地之所有權狀由原告保管，並由原告自
    行負擔系爭房地之水電費、地價稅、房屋稅等，且系爭房地
    現由原告管領中。
　㈡嗣被告無故離家與原告斷絕聯繫，顯然被告已無意與原告繼
    續借名登記關係，為此，特以109年6月23日起訴狀之送達，
    作為終止借名登記關係之意思表示。又兩造間業因終止借名
    登記契約，給付目的歸於消滅，同屬不當得利，爰依民法第
    179條、第181條規定，請擇一為有利之判決。
　㈢其次，系爭房地為原告出資向建商承購，其買賣價金均為原
    告一人獨自支出，足認原告就本案出資購買系爭房地並登記
    於被告之財產變動事實（即給付係欠缺給付目的之消極事實
    ）已盡其舉證之責，故退步言之，縱使兩造間之借名登記法
    律關係尚未成立，惟該契約不成立之事實，同屬無法律上
　　原因（給付欠缺目的），則被告取得系爭房地所有權仍舊欠
    缺給付目的，原告得依民法第179條、第181條之規定，向被
    告為本案之請求。
  ㈣綜上，先位聲明：被告應將系爭房地返還登記於原告。
  ㈤退萬步言，縱認兩造間無借名登記法律關係，然被告稱本件
    為贈與法律關係，而原告現已年邁，並有類風濕關節炎、高
    血壓、帕金森氏症等疾病，現居住於安養中心，每月支出約
    3萬元，足徵原告現因年齡及疾病關係而有自己不能維持生
    活之情事，需由負扶養義務之被告共同照護，然被告於109
    年11月17日、109年12月18日當庭明確拒絕扶養原告之表示
    ，原告始知悉被告之意願，並感心灰意冷，為此，原告依民
    法第416條、第419條、第179條之規定，以110年2月5日之民
    事準備三狀向被告為撤銷贈與之意思表示，並請求被告將系
    爭房地返還原告。
  ㈥綜上，備位聲明：⒈被告於102年3月6日自原告受贈系爭房地
    之贈與應予撤銷，並應塗銷系爭房地於102年3月28日以買賣
    為原因之移轉所有權登記。⒉被告應將系爭房地辦理所有權
    移轉登記予原告。
二、被告抗辯：
  ㈠原告向被告要求扶養費是違反憲法。被告並無扶養義務。
  ㈡本件是原告在詐欺我的不動產，我才是受害者。
  ㈢系爭房地是原告無條件贈與給我。
  ㈣綜上，聲明：原告先、備位之訴均駁回。
三、兩造不爭執事項
  ㈠坐落雲林縣○○鎮○街段0000000地號土地及其上同段3187建號
    建物即系爭房地（門牌號碼：雲林縣○○鎮○○路000巷00號）
    於102年3月6日以買賣為原因，102年3月28日登記為被告所
    有。
  ㈡系爭房地係原告向建設公司購買，簽約人及付款人均為原告
    。
 四、兩造爭執事項：
   ㈠兩造間有無借名登記契約？
   ㈡原告先位聲明依終止借名登記契約及不當得利法律關係請求
     被告返還系爭房地有無理由？
   ㈢兩造間就系爭房地有無成立贈與契約？
   ㈣原告備位聲明主張依民法第416條第1項第2款之規定撤銷贈
     與，請求被告塗銷系爭房地之登記，並返還系爭房地給原
     告，有無理由？
五、本院之判斷：
　㈠按「借名登記」契約云者，謂當事人約定一方將自己之財產
    以他方名義登記，而仍由自己管理、使用、處分，他方允就
    該財產為出名登記之契約。其成立側重於借名者與出名者間
    之信任關係，在性質上應與委任契約同視。倘其內容不違反
    強制、禁止規定或公序良俗者，固應賦予無名契約之法律上
    效力，並類推適用民法委任之相關規定。惟借名登記契約究
    屬於「非典型契約」之一種，仍須於雙方當事人，就一方將
    自己之財產以他方名義登記，而仍由自己管理、使用、處分
    ，他方允就該財產為出名登記，相互為合致之意思表示，其
    契約始克成立（最高法院100 年度台上字第1972號判決意旨
    參照）。次按當事人主張有利於己之事實者，就其事實有舉
    證之責任，但法律別有規定，或依其情形顯失公平者，不在
    此限，民事訴訟法第277 條定有明文。又民事訴訟如係由原
    告主張權利者，應先由原告負舉證之責，若原告先不能舉證
    ，以證實自己主張之事實為真實，則被告就其抗辯事實即令
    不能舉證，或其所舉證據尚有疵累，亦應駁回原告之請求。
    本件原告主張兩造間存在借名登記契約，然為被告所否認，
    依舉證責任分配原則，原告應就此有利於己之事實負舉證責
    任。
　㈡借名登記契約最主要之成立要件，乃雙方當事人一方將自己
    之財產以他方名義登記，而仍由自己管理、使用、處分，他
    方允就該財產為出名登記，且雙方明確認知財產之最終所有
    權歸屬，並相互為合致之意思表示，於其內部間仍應承認借
    名人為真正所有權人地位，得請求經登記內容更正為所有權
    真正狀態（或請求移轉所有權）。借名登記契約，其外觀上
    之「借用名義」與「出借名義」意涵，實質上已包含：當事
    人於契約之主觀內涵上，包含其等對於財產之所有權最終歸
    屬，已有共識，並同意於借名登記契約終止後，由出借名義
    人負有將財產移轉登記於借用名義人之契約義務。若在借用
    名義人於借用名義之初，未能確定財產所有權之最終歸屬，
    或出借名義人於出借名義之初，未能認知財產所有權最終歸
    屬及移轉登記之返還義務，則單純之以他人名義辦理不動產
    登記，可能僅是贈與、縮短給付或其他類型契約，而不能評
    價為借名登記契約。經查：原告主張其與被告間成立借名登
    記契約，惟為被告否認。而原告本人到院自承將系爭房地登
    記於被告名下前，並未與被告商量等語（見本院卷第60頁）
    ，此與被告抗辯：我接到我母親電話才知道房子已經登記在
    我名下等語（見本院卷第32頁、第72頁）大致相符，堪認兩
    造間就系爭房地最終所有權歸屬及移轉登記之返還義務等情
    未有共識，即就借名登記法律關係並未達成合意，原告主張
    與被告間成立借名登記契約，尚乏證據證明之，難認可採。
    從而，原告主張終止借名登記法律關係，並依終止借名登記
    契約後之不當得利返還請求權，請求被告返還系爭房地等語
    ，應屬無據。
　㈢再者，按主張不當得利請求權存在之當事人，對於不當得利
    請求權之成立要件應負舉證責任，即應證明他方係無法律上
    之原因而受利益，致其受有損害。如受利益人係因其給付而
    得利時，所謂無法律上之原因，即指其給付欠缺給付之目的
    ，故主張該項不當得利請求權存在之當事人，自應舉證證明
    其欠缺給付之目的，始符舉證責任分配之原則（最高法院99
    年度台上字第2019號判決意旨參照）。是以，原告主張被告
    係不當得利受有系爭房地之所有權登記，應由被告負舉證責
    任證明兩造間為贈與法律關係等語，應有誤會。又本件依其
    類型應為「給付型之不當得利」，乃係基於受損人有目的及
    有意識之給付而發生之不當得利，並非給付以外之行為（受
    損人、受益人、第三人之行為）或法律規定或事件所成立之
    不當得利。而在「給付型之不當得利」，既因自己行為致原
    由其掌控之財產發生主體變動，則本於無法律上之原因而生
    財產變動消極事實舉證困難之危險，自應歸諸主張不當得利
    請求權存在之當事人。是該主張不當得利返還請求權人，應
    就不當得利之成立要件負舉證責任，亦即必須證明其與他方
    間有給付之關係存在，及他方因其給付而受利益致其受損害
    ，並就他方之受益為無法律上之原因，舉證證明該給付欠缺
    給付之目的，始能獲得勝訴之判決。又關於不當得利之「無
    法律上原因」為消極事實，本質上難以直接證明，僅能以間
    接方法證明之。因此，倘主張權利者對於他方受利益，致其
    受有損害之事實已為證明，他造就其所抗辯之原因事實，除
    有正當事由（如陳述將使其受到犯罪之追訴等），應為真實
    完全及具體之陳述，使主張權利者得據以反駁，以平衡其證
    據負擔，並俾法院憑以判斷他造受利益是否為無法律上原因
    ，惟並非因此即生舉證責任倒置或舉證責任轉換效果（最高
    法院102年度台上字第420號判決意旨參照）。依據上開說明
    ，本件被告既已抗辯系爭房地為原告贈與被告，原告自應就
    原告出資購買系爭房地登記於被告名下非基於贈與契約一節
    ，負舉證責任，然而，原告僅空言否認，並無其他證據證明
    之，自難認被告受有系爭房地之登記無法律上原因。
　㈣綜上，原告就兩造間為借名登記法律關係及系爭房地財產權
    之移動為不當得利法律關係一節，均未舉證以實其說，其先
    位聲明依民法第528條、第529條、第541條及同法第179條、
    第181條之規定，請求被告應返還系爭房地予原告，並非有
    據，應予駁回。
　㈤原告先位聲明為無理由，本院即應就備位之訴有無理由予以
    審究。原告主張兩造間為贈與法律關係，為被告所自認，堪
    認原告主張系爭房地為原告贈與被告等語，應可採信。按受
    贈人對於贈與人，有左列情事之一者，贈與人得撤銷其贈與
    ：一、對於贈與人、其配偶、直系血親、三親等內旁系血親
    或二親等內姻親，有故意侵害之行為，依刑法有處罰之明文
    者。二、對於贈與人有扶養義務而不履行者。前項撤銷權，
    自贈與人知有撤銷原因之時起，一年內不行使而消滅。贈與
    人對於受贈人已為宥恕之表示者，亦同。民法第416條定有
    明文。經查：
　⒈原告主張其係於本件言詞辯論期日才明確得知被告拒絕扶養
    之事實，未見被告予以否認，被告亦未曾抗辯除斥期間之經
    過，則原告主張其知有撤銷原因尚未逾越1年除斥期間，應
    屬可採。
　⒉又直系血親相互間，互負扶養之義務。受扶養權利者，以不
    能維持生活而無謀生能力者為限。前項無謀生能力之限制，
    於直系血親尊親屬，不適用之，民法第1114條第1款、第111
    7條亦分別定有明文。故直系血親尊親屬受扶養者，仍須以
    不能維持生活者為限。而所謂不能維持生活，係指無財產足
    以維持生活而言，直系血親尊親屬倘能以自己之財產維持生
    活者，自無受扶養之權利（最高法院74年度台上字第1749號
    判決、78年度台上字第1580號判決、87年度台上字第1696號
    判決意旨參照）。原告主張其因被告有扶養義務而不履行，
    故得撤銷系爭房地之贈與等語，惟被告到庭已否認其有扶養
    義務，依據上開說明，自應由原告就其已無財產足以維持生
    活一節，負舉證責任。
　⒊原告於108年度之所得有利息所得144,133元，名下有坐落雲
    林縣○○鎮○○路000號6樓之房屋及土地，財產總額968,772元
    ，有稅務電子閘門財產調件明細表在卷可憑。原告雖無工作
    所得，但依目前存款利率觀之，其108年度領受利息所得144
    ,133元，相當於金融機構存款至少達2,000萬元以上，原告
    為39年次，現年70歲，原告主張每月需花費3萬元安養院之
    支出，則原告生活費用以每月3萬元計算108、109年度共72
    萬元，遠低於原告上開資力，則原告於108、109年度尚能以
    自己的財產維持生活，自無受扶養之權利，則被告之扶養義
    務尚未發生，原告主張以110年2月5日民事準備三狀之送達
    ，作為撤銷贈與之意思表示，應屬無據。
　㈥綜上，原告依其財產並無不足以維持生活而有受扶養之必要
    ，縱使被告明言拒絕扶養，原告亦不得依民法第416條第1項
    第2款規定撤銷贈與，故原告備位之訴主張其已向被告撤銷
    系爭房地之贈與，被告應塗銷系爭房地所有權登記，將系爭
    房地返還原告，即為無理由，亦應予以駁回。
六、綜上所述，原告依兩造間借名登記契約、不當得利法律關係
    ，提起先位之訴，請求被告應將系爭房地返還登記予原告。
    及備位聲明請求被告自原告受贈系爭房地之贈與及所有權移
    轉登記均應予撤銷，被告應將系爭房地辦理所有權移轉登記
    予原告，均無理由，應予駁回。
七、本件為判決基礎之事證已臻明確，兩造其餘攻擊防禦之方法
    ，經本院斟酌後，認均不足以影響本判決之結果，自無逐一
    詳予論駁之必要，併此敘明。
八、訴訟費用負擔之依據：民事訴訟法第78條。
中　　華　　民　　國　　110 　年　　3 　　月　　12　　日
                  民事第二庭    法  官  洪儀芳

以上正本係照原本作成。
如對本判決上訴，須於判決送達後廿日內向本院提出上訴狀。如
委任律師提起上訴者，應一併繳納上訴審裁判費。
中　　華　　民　　國　　110 　年　　3 　　月　　12　　日
                                書記官　林左茹